ACORDAO-COMPLETO-2351531

ACÓRDÃO 814/2019 ATA 11/2019 - PLENÁRIO

VISTOS, relatados e discutidos estes autos que cuidam de Representação, com pedido de adoção de medida cautelar, sobre possíveis irregularidades do Convênio STJ/PMDF/GDF 5/2018, firmado entre o Superior Tribunal de Justiça (STJ) , a Polícia Militar do Distrito Federal (PMDF) e o Governo do Distrito Federal (GDF) , para a cessão de policiais militares, em relação às disposições do Acórdão 1774/2017-TCU-Plenário (Relator: Ministro Bruno Dantas) .
ACORDAM os Ministros do Tribunal de Contas da União, reunidos em Sessão Plenária, diante das razões expostas pelo Relator, em:
9.1. conhecer a presente Representação, com fulcro nos arts. 235 e 237, inciso VI, do Regimento Interno do Tribunal e no art. 103, § 1º, da Resolução TCU 259/2014, para, no mérito, considera-la improcedente;
9.2. indeferir o pedido de concessão de medida cautelar pleiteada pela Associação Nacional dos Agentes de Segurança do Poder Judiciário Federal, tendo em vista a ausência dos pressupostos necessários à sua concessão;
9.3. comunicar ao Conselho Nacional de Justiça (CNJ) o teor da presente deliberação para que avalie eventual necessidade de atualização da Resolução-CNJ 148/2012, diante dos novos parâmetros fixados pela Lei 13.690/2018 para a cessão de policias e bombeiros militares do Distrito Federal para os órgãos do Poder Judiciário nela indicados;
9.4. dar ciência do presente Acórdão à Associação Nacional dos Agentes de Segurança do Poder Judiciário Federal, ao Deputado Distrital Chico Vigilante e ao Superior Tribunal de Justiça destacando que o relatório e o voto que fundamentam a deliberação ora encaminhada podem ser acessados por meio do endereço eletrônico www.tcu.gov.br/acordaos e que, caso tenham interesse, o Tribunal pode encaminhar-lhes cópia desses documentos sem quaisquer custos;
9.5. arquivar o presente processo, com fundamento no art. 169, inciso III, do Regimento Interno do Tribunal.

Representação a respeito de possíveis irregularidades relacionadas ao convênio que permite a cessão de policiais militares do Distrito Federal para o Superior Tribunal de Justiça.

Superior Tribunal de Justiça.

3. Interessados/Responsáveis: não há.

13.1. Ministros presentes: José Mucio Monteiro (Presidente), Walton Alencar Rodrigues, Raimundo Carreiro (Relator), Bruno Dantas e Vital do Rêgo.
13.2. Ministros-Substitutos convocados: Augusto Sherman Cavalcanti, André Luís de Carvalho e Weder de Oliveira.

RAIMUNDO CARREIRO

Transcrevo a seguir, nos termos do art. 1º, § 3º, inciso I, da Lei nº 8.443/92, a instrução lavrada no âmbito da Secretaria de Controle Externo da Administração do Estado (peça 32) , cujas conclusões contaram com a anuência do corpo diretivo daquela unidade técnica (peças 33 e 34) .
“INTRODUÇÃO	
Cuidam os autos de representação inicialmente apresentada pela Associação Nacional dos Agentes de Segurança do Poder Judiciário Federal (Agepoljus) a respeito de possíveis irregularidades ocorridas no Superior Tribunal de Justiça (STJ) , relacionadas ao Convênio STJ/PMDF/GDF 5/2018, que permite a cessão de policiais militares do Distrito Federal (DF) para aquele órgão, peça 1.
HISTÓRICO
Consta da representação que o STJ firmou convênio com a Polícia Militar do Distrito Federal (PMDF) e o Governo do Distrito Federal (GDF) para a cessão de policiais militares, acordo que estaria em dissonância com o Acórdão 1774/2017-TCU-Plenário, relatado pelo Min. Bruno Dantas, e em detrimento do princípio da eficiência.
A Agepoljus considera que tal medida iria de encontro ao referido acórdão que determinou o retorno à PMDF, à Polícia Civil do Distrito Federal (PCDF) e ao Corpo de Bombeiros Militar do Distrito Federal (CBMDF) dos servidores que estivessem ou não desempenhando funções que guardassem estrita pertinência com as atividades de segurança pública, cedidos a quaisquer órgãos e entidades dos Poderes da União, dos Estados ou do Distrito Federal e dos Municípios, bem como aos demais órgãos ou entidades não pertencentes às estruturas dos respectivos Poderes. 
Sustenta, ainda, a associação que o STJ possui servidores ocupantes do cargo de Agente de Segurança treinados e devidamente aparelhados, inclusive com porte de arma de fogo, com armas institucionais letais e não letais, coletes balísticos e demais equipamentos para o desempenho das funções de segurança institucional, de forma que o convênio afrontaria o princípio da eficiência, na medida em que o órgão deixa de utilizar os servidores do quadro de pessoal, com atribuições e competência específica de segurança, para requisitar servidores de outro ente federado para o desempenho das mesmas atribuições.
5.	Ao final, a associação requer, em síntese, “ (...) a suspensão da cessão de policiais militares do DF, por meio do Convênio STJ/PMDF/GDF 5/2018, até a decisão de mérito”.
6.	Conforme proposto pela SecexAdmin na primeira intervenção no processo (peça 2) , o Ministro José Múcio Monteiro, à época relator, ao considerar atendidos os requisitos de admissibilidade aplicáveis à espécie, em seu despacho (peça 4) , conheceu da representação, recebendo-a como de autoria da unidade técnica, indeferiu a medida cautelar pleiteada e autorizou a realização da diligência sugerida.
7.	Com isso, esta SecexAdministração encaminhou o Ofício 0402/2018-TCU-SecexAdministração, de 30/8/2018, peça 5, no qual solicita ao Secretário de Administração do STJ as seguintes informações:
	(...) 
21.3.1.	 cópia do processo administrativo que originou o convênio STJ/PMDF/GDF 5/2018, bem como outros estudos ou documentos que demonstrem a necessidade da atuação dos policiais militares na segurança institucional e de magistrados;
21.3.2.	 atividades que serão exercidas pelos policiais militares de forma explícita;
21.3.3.	 quantitativo de policiais militares atualmente cedidos para o tribunal, bem como estimativa do total que se planeja  solicitar, informando o percentual para atividades de segurança institucional e para a segurança de magistrados;
21.3.4.	 atividades dos servidores, em especial dos agentes de segurança, relacionadas à segurança institucional e de magistrados;
21.3.5.	 quantitativo de servidores detentores do cargo de agente de segurança em atividade no STJ, bem como de requisitados ou cedidos à outros órgãos;
21.3.6.	 atividades exercidas por terceirizados relacionadas à segurança;
21.3.7.	 postos de trabalho contratados por meio de terceirização relacionados à segurança institucional e de magistrados destacando se à postos na residência de magistrado ou contratados que acompanham magistrados;
21.3.8.	 cópia de eventuais contratos de terceirização de atividades de segurança em vigor;
21.3.9.	 se há magistrados sob ameaça e o quantitativo dos que se encontram nessa situação;
21.3.10.	 manifestação sobre o teor da representação (peça 1) ;
21.3.11.	 outros documentos e informações que possam auxiliar na análise desta representação
 (...) 
8.	O Secretário de Administração do STJ, em resposta, nas peças 8 a 30, enviou o Ofício 24, de 18/9/2018, e os documentos requeridos na diligência, merecendo menção:
	a) manifestação sobre o teor da representação da SecexAdmin, na peça 8;
	b) cópia do processo administrativo que originou o Convênio STJ/PMDF/GDF 5/2018, nas peças 9 a 14; 
	c) cópia de contratos de terceirização de atividades de segurança, nas peças 20 a 25;
	d) respostas para os quesitos da diligência, itens 21.3.3, 21.3.5 e 21.3.11, na peça 16;
	e) respostas para os quesitos da diligência, itens 21.3.4, 21.3.6, 21.3.7 e 21.3.9, na peça 17;
	f) descrição das atribuições/competências do cargo Técnico Judiciário, especialidade Segurança, Área Administrativa, peça 19;
	g) cópia da Portaria 9, de 14/1/2014, que declarou em extinção o cargo efetivo de Técnico Judiciário, Área Administrativa, especialidade Segurança, peça 28.
9.	Além disso, ao se posicionar sobre o teor da representação da SecexAdmin, alegou, inicialmente, que as decisões do TCU que sucederam ao Acórdão 1774/2017-TCU-Plenário legitimaram, ainda que de forma precária, as cessões para o STJ dos servidores da PMDF, respaldando juridicamente a assinatura do Convênio STJ/PMDF/GDF 5/2018, inclusive tendo sido atendidas as exigências da Resolução-CNJ 148/2012. Menciona, nesse sentido, o despacho do Ministro Bruno Dantas, no qual o magistrado concedeu efeito suspensivo para impedir o retorno à origem de policiais cedidos à Procuradoria-Geral da República, à Câmara Legislativa do Distrito Federal, ao Superior Tribunal de Justiça, dentre outros órgãos. Remete ainda ao Acórdão 881/2018-TCU-Plenário, no qual o TCU conheceu e acolheu parcialmente os embargos de declaração, decisão na qual se atribuiu efeito suspensivo à primeira deliberação impedindo a imediata e integral restituição dos valores relativos às cessões de policiais e bombeiros. A edição da Lei 13.690/2018, que alterou a Lei 11.134, de 15/7/2005, na qual dispôs, entre outros aspectos, sobre vantagens concedidas aos militares da PMDF, robusteceu a assinatura do convênio questionado.
10.	O Secretário de Administração do STJ, ao contestar outro ponto da representação, justificou que não se constitui óbice à celebração do convênio a existência, no quadro de pessoal do órgão, de servidores Técnicos Judiciários, Área Administrativa, dado o fixado na Resolução CNJ 148/2012 e na Lei 13. 690/2018, até porque a especialidade passou a compor quadro em extinção. Apresenta, ademais, respostas específicas para cada questionamento formulado na diligência.
Considera, diante do exposto, que “ (...) não há motivos para a declaração de nulidade do Convênio STJ/PMDF/GDF 5/2018, pois este subsiste pautado pela legislação de regência e pelo permissivo do próprio Tribunal de Contas da União mencionado nestas informações”.
Por último, neste tópico, é oportuno registrar que o Ministro Raimundo Carreiro determinou o apensamento definitivo a estes autos do TC Processo 030.066/2018-2 (peça 6 desse processo) , dada a conexão entre eles. O processo mencionado veicula representação do Deputado Distrital Chico Vigilante já conhecida pelo Ministro-Relator, na qual noticia supostas irregularidades no Convênio STJ/PMDF/GDF 5/2018, motivo pelo qual requer a sua anulação.   
EXAME TÉCNICO
Passa-se ao exame da representação que informa possíveis irregularidades e incompatibilidade do Convênio STJ/PMDF/GDF 5/2018 com o Acórdão 1774/2017-TCU-Plenário, ajuste que teria sido firmado em detrimento do interesse público e do princípio da eficiência. Para dar melhor organização à instrução, desenvolveu-se a análise nos 5 tópicos a seguir.
I – As deliberações do TCU e os seus efeitos sobre o convênio
14.	O TCU, por meio do Acórdão 1047/2014-TCU-Primeira Câmara (TC Processo 043.972/2012-2) , relatado pelo Ministro Valmir Campelo, julgou regulares com ressalva as contas dos responsáveis pelo Fundo Constitucional do Distrito Federal (FCDF) , relativas ao exercício de 2011, e determinou ao CBMDF e à PMDF que informassem a existência de servidores da corporação cedidos sem o ressarcimento, por parte do cessionário, da remuneração correspondente ao referido fundo, além das medidas adotadas e os resultados alcançados para solucionar a questão.
15.	A PMDF, em decorrência da deliberação no mencionado processo, suscitou dúvidas sobre a efetiva necessidade de ressarcimento, aos cofres do FCDF, da remuneração de servidores cedidos, temática avaliada pelo TCU com a adoção do Acórdão 1774/2017-TCU-Plenário, relatado pelo Ministro Bruno Dantas. No voto que encaminhou a decisão, o Ministro-Relator reconhece que os recursos do FCDF se encontram vinculados a uma finalidade específica, que é “ (...) custear e manter os três órgãos de segurança pública elencados na Lei 10.633/2002 (PMDF, PCDF e CBMDF) , bem assim assistir financeiramente os serviços públicos de saúde e educação dessa unidade federativa”. Daí entender que o pagamento da remuneração desses servidores, com recursos do FCDF, somente se justifica na medida em que estejam contribuindo para a organização e manutenção dos serviços dessas entidades, o que não é o caso dos cedidos.
16.	O Ministro-Relator considerou que transcorridos, à época, mais de 3 anos o Acórdão 1047/2014-TCU-Primeira Câmara não tinha solucionado o problema, subsistindo os efeitos deletérios da cessão indiscriminada de servidores a outros órgãos e entidades públicos. Por isso, defendeu, no que foi acompanhado pelo Plenário, que o ressarcimento da remuneração de cedidos não é medida suficiente a reparar os impactos negativos ocasionados pela redução do número servidores, fato que representa severo desvirtuamento da natureza legal do FCDF e impede que o fundo cumpra o seu objetivo constitucional. Diante disso, o TCU editou o Acórdão 1774/2017-TCU-Plenário, dispositivos principais citados a seguir, por meio dos quais determina o retorno às corporações de servidores cedidos, bem como o ressarcimento de valores assumidos indevidamente pelo mencionado fundo:
 (...) 
9.1. com fundamento no art. 71, inciso IX, da Constituição Federal, c/c o art. 45 da Lei 8.443/1992, determinar à Polícia Militar do Distrito Federal, à Polícia Civil do Distrito Federal e ao Corpo de Bombeiros Militar do Distrito Federal que, no que se refere aos servidores de seus quadros funcionais que estejam cedidos a quaisquer órgãos e entidades dos Poderes da União, dos Estados ou do Distrito Federal e dos Municípios, bem como aos demais órgãos ou entidades não pertencentes às estruturas dos respectivos Poderes:
9.1.1. no prazo de quinze dias, providenciem o retorno dos servidores que estejam desempenhando funções que não guardem estrita pertinência com as atividades de segurança pública do Distrito Federal;
9.1.2. no prazo de trinta dias, providenciem o retorno dos servidores que estejam desempenhando funções que guardem estrita pertinência com as atividades de segurança pública do Distrito Federal;
9.2. informar à Polícia Civil do Distrito Federal que a determinação supra também abrange os agentes policiais de custódia lotados e/ou em exercício em órgãos não integrantes da estrutura orgânica da corporação;
9.3. facultar ao Distrito Federal, no prazo de trinta dias, demonstrar cabalmente a este Tribunal quais são as funções que, indubitável e excepcionalmente, não podem ser desempenhadas sem a cessão dos servidores em questão;
9.4. informar ao Distrito Federal que o retorno do servidor, nos termos do item anterior, não implica cessação das atividades policiais exercidas, na hipótese de elas serem consideradas necessárias pelo governo daquele ente distrital e puderem ser executadas sem a cessão;
9.5. determinar a autuação de processo para apurar, no prazo de 180 dias, os valores a serem ressarcidos pelos cessionários ao FCDF, bem como as razões pelas quais tais ressarcimentos não foram realizados, promovendo-se, se for o caso, a devida responsabilização pela mora;
9.6. determinar à Secretaria de Controle Externo da Defesa Nacional e da Segurança Pública que autue processo de representação para avaliar o impacto do art. 21 do Regulamento para as Polícias Militares e Corpos de Bombeiros Militares (Decreto 88.777/1983) sobre os cofres do Fundo Constitucional do Distrito Federal;
 (...) 
17.	Interpostos embargos de declaração pelo Governo do Distrito Federal, em 5/9/2017, o Ministro-Relator Bruno Dantas conheceu do recurso, que dispõe de efeito suspensivo. No despacho de 8/9/2017 (TC Processo 043.927/2012-2, peça 101) , esclareceu que a suspensão dos efeitos alcançava apenas o subitem 9.1.2 do Acórdão 1774/2017-TCU-Plenário, relativo aos servidores que estivessem desempenhando funções que guardassem estrita pertinência com as atividades de segurança pública. Registra que a decisão alberga a relação de servidores mencionados na petição formulada pelo GDF, e que foi estendida a servidores cedidos a outros órgãos e Tribunais Superiores, entre os quais o Superior Tribunal de Justiça, conforme informa no despacho datado de 27/9/2017 (TC Processo 043.927/2012-2, peça 131) .
18.	Na sequência, o TCU adotou o Acórdão 881/2018-TCU-Plenário, no qual, além de conhecer os embargos, o acolheu parcialmente, conforme dispositivos a seguir citados:
 (...) 
9.1. com fundamento nos arts. 32, inciso II, e 34 da Lei 8.443/1992, conhecer e acolher parcialmente os presentes embargos de declaração, integrando a decisão recorrida com os fundamentos apresentados no voto que acompanha este acórdão;
9.2. afastar a necessidade de ressarcimento imediato, aos cofres do FCDF, das remunerações já pagas e daquelas que permanecerem sendo pagas aos Agentes Policiais de Custódia enquanto o Distrito Federal estiver executando a sentença proferida nos autos da ação civil pública 2015.01.1.089140-8, sem prejuízo de que esses valores sejam levantados no âmbito do processo autuado por força do item 9.5 do Acórdão 1774/2017-TCU-Plenário, para fins de ressarcimento futuro;
 (...) 
19.	Por sua vez, ao apreciar recursos de reconsideração manejados por diversos recorrentes, entre os quais o Superior Tribunal Militar, a Procuradoria-Geral da República e a Advocacia-Geral da União, o TCU, no Acórdão 2749/2018-TCU-Plenário, conheceu e deu provimento aos recursos e esclareceu que “ (...) os efeitos dos itens 9.1 a 9.4 do Acórdão 1774/2017-TCU-Plenário encontram-se limitados à data de publicação da Lei 13.690/2018” (item 9.1) . Além disso, emitiu alerta ao “Governo do Distrito Federal para a necessidade de revisão da legitimidade das cessões de servidores de suas Forças de Segurança, haja vista as inovações introduzidas pela Lei 13.690/2018” (item 9.2) .
20.	Prevaleceu, no encaminhamento da referida deliberação, o entendimento do Ministro-Revisor Bruno Dantas, relator do acordão recorrido, acompanhando o posicionamento do Procurador Marinus Eduardo De Vries Marsico, no sentido de que os recursos alocados no FCDF se encontram afetos a uma finalidade específica – têm natureza diferenciada -, consistente no custeio e na manutenção da PMDF, da PCDF e do CBMDF. As cessões de servidores vinculados às mencionadas corporações, nesse sentido, e diante da ausência de delimitação legal até então, devem observar os contornos da decisão recorrida, uma vez que se encontra em consonância com o arcabouço jurídico disponível à época, e, em mira, o intuito maior de garantir a correta aplicação dos recursos e a adequada prestação dos serviços custeados pelo fundo. 
21.	O Ministro-Relator Benjamin Zymler, por sua vez, defendendo posição diversa, considerou altamente restritiva a ideia de que a vinculação da dotação orçamentária do FCDF ao propósito de organizar e manter os órgãos de segurança do Distrito Federal possa vedar a cessão de servidores vinculados a essas corporações. Assim, argumenta o Ministro Zymler, “ (...) dado que a generalidade dos órgãos e entidades federais são organizados e mantidos pela União, por meio de dotações próprias, toda e qualquer cessão de pessoal sem reembolso deveria ser considerada irregular”. Esse posicionamento, contudo, não foi acatado pelo Plenário do TCU.
II – A Resolução-CNJ 148 e a fixação de critérios para a cessão de servidores aos Tribunais
22.	O Conselho Nacional de Justiça (CNJ) editou a Resolução-CNJ 148-/2012, para disciplinar a prestação de serviços permanentes de segurança por policiais e bombeiros militares no âmbito do Poder Judiciário. A adoção da norma teve origem no intuito de combater distorções e práticas não condizentes com as regras de boa gestão verificadas pela Corregedoria Nacional de Justiça na prestação de serviços de segurança e assessoramento efetivados de modo permanente pelos mencionados profissionais.
23.	A norma fixou como necessária para a atuação de policiais e bombeiros militares nos tribunais a autorização em lei ou a assinatura de convênio específico (art. 1º) , atuação essa que deve ficar restrita à segurança institucional e dos magistrados ameaçados (parágrafo único, art. 1º) .  Além disso, determina o retorno do policial ou bombeiro ao quadro de origem no caso de não atendimento a esses requisitos (art. 2º) . Veja-se o teor dos dispositivos principais da resolução:
Art. 1º Somente mediante previsão em lei ou convênio específico será admitida a atuação de policiais e bombeiros militares nos tribunais sujeitos à fiscalização e ao controle deste Conselho e em todos os demais órgãos a eles subordinados.
Parágrafo único. Em qualquer hipótese, a atuação dos policiais e bombeiros militares nos tribunais referidos no caput é restrita à segurança institucional e à segurança dos magistrados ameaçados.
Art. 2º Os policiais e bombeiros militares que estiveram atuando nos tribunais referidos no caput do art. 1º em atividades não relacionadas com a segurança institucional e a segurança de magistrados ameaçados, ou que estejam sem previsão em lei ou convênio, serão, imediatamente, devolvidos à respectiva corporação. (Resolução 148/2012) .
24.	O CNJ, para dar efetividade à deliberação, instaurou processo de acompanhamento e enviou a norma para os diversos tribunais do País para ciência e cumprimento, conforme despacho do Juiz Auxiliar da Presidência do CNJ, Sidmar Dias Martins, de 27/6/2012 (0003378-71.2012.2.00.0000) , peça 9, p. 6-7. Posteriormente, em despacho de 8/11/2013, o então Presidente do CNJ, Joaquim Barbosa, reiterou a intimação dos tribunais para que se manifestassem sobre o cumprimento da mencionada resolução ou encaminhassem cópias de leis ou de convênios que autorizassem as cessões de policiais militares e bombeiros para os órgãos, fixando prazo para atendimento, peça 9, p. 14-17. Medida similar foi adotada pelo Conselho em momentos seguintes. 
25.	Importante dizer que o CNJ, na Consulta 0002317-78.2012.2.00.0000, esclareceu a abrangência da proibição para que os tribunais possam utilizar o trabalho de policiais e bombeiros militares. Veja-se a ementa a seguir:
CONSULTA. POLICIAIS MILITARES ESTADUAIS REQUISITADOS PARA EXERCER FUNÇÃO DE CONFIANÇA OU OCUPAR CARGO DE PROVIMENTO EM COMISSÃO DE NATUREZA CIVIL. APLICABILIDADE DA RESOLUÇÃO CNJ N. 148/2012. CONSULTA A QUE SE RESPONDE POSITIVAMENTE. 
1. A Resolução 148/2012 deste Conselho Nacional de Justiça incide sobre as hipóteses de militares estaduais requisitados para exercer função de confiança ou ocupar cargo de provimento em comissão de natureza civil, isto é, aos militares agregados.
2. O objetivo do ato normativo foi de vedar, em qualquer hipótese, a atuação dos policiais e bombeiros militares junto aos tribunais, salvo quando a atuação estiver vinculada à área de segurança institucional ou à segurança dos magistrados ameaçados. 
3. Consulta conhecida, a qual se responde positivamente. 
26.	O Conselheiro Gilberto Valente Martins, no voto revisor, defendeu, em tese que se sagrou vencedora, que a Resolução 148/2012 buscou obstar a ocorrência de abusos consistentes na requisição indiscriminada de policiais e bombeiros militares para atuação em funções sem qualquer relação com aquelas que lhes foram atribuídas pela Constituição. Ainda de acordo com o Conselheiro, às polícias militares couberam o policiamento ostensivo e a preservação da ordem pública; e ao corpo de bombeiros, a execução de atividades de defesa, entre outras definidas em lei. Não se mostra razoável, argumenta, “ (...) que profissionais treinados para a execução de atividades de segurança pública passem a exercer trabalho completamente estranho a tais atividades”. Arremata a questão nos seguintes termos:
Nessa esteira, muito embora a própria Resolução nº 148/2012 admita, mediante previsão de lei ou convênio específico, a atuação de policiais e bombeiros militares junto aos Tribunais, percebo que tal atuação limitar-se-á às áreas já mencionadas, quais sejam, segurança institucional e segurança dos magistrados ameaçados. Assim, pelas razões acima delineadas, discordo, com a devida vênia, do voto proferido pelo Exmo. Relator.
27.	Em outra consulta - 0007461-96.2013.2.00.0000 -, além de incluir os policiais e bombeiros militares no limite 20% de servidores requisitados ou cedidos de órgãos não pertencentes ao Poder Judiciário, percentual calculado em relação ao total do quadro de cada tribunal, salvo se a legislação local ou especial disciplinar a matéria de modo diverso, nos termos do art. 3º da Resolução 88, de 20/4/2010  (itens 1 e 3 da ementa) ; o CNJ ratificou os requisitos previstos na Resolução CNJ 148/2012 para a requisição de militares para os tribunais, quais sejam: “a previsão em lei ou convênio específico e o exercício de atividades relacionadas estritamente à segurança institucional e de magistrados ameaçados” (item 2 da ementa) .
28.	Pesquisa no sítio do CNJ aponta que a Resolução 148/2012 continua vigente, assim como exigível a disciplina estabelecida na consulta 0002317-78.2012.2.00.0000. Nesse sentido, cita-se também ementa recente de julgado do CNJ (Procedimento de Controle Administrativo 0002644-47.2017.2.00.0000) , datada de 28/3/2018:
RECURSO ADMINISTRATIVO. PROCEDIMENTO DE CONTROLE ADMINISTRATIVO. TRIBUNAL REGIONAL FEDERAL DA 2ª REGIÃO - TRF2. LOTAÇÃO DE POLICIAIS MILITARES. RESOLUÇÃO CNJ N. 148/2012.
1. A requisição de policiais militares pelo TRF2 está em conformidade com as disposições contidas na Resolução CNJ nº 148/2012 bem como com o entendimento sedimentado nos autos da Consulta - 0007461-96.2013.2.00.0000.
2. Assim, tendo em vista que não se extrai dos argumentos apresentados pelo Recorrente qualquer fato novo capaz de justificar a alteração dos fundamentos consignados na decisão recorrida, a decisão monocrática deve ser mantida pelos seus próprios fundamentos.
3. Recurso Administrativo a que se nega provimento.
III – A Lei 13.690/2018 e os novos requisitos para a cessão de policiais e bombeiros distritais
29.	A Lei 13.690, de 10/7/2018, publicada no DOU em 11/7/2018, isto é, menos de 1 mês antes da divulgação oficial do Convênio STJ/PMDF/GDF 5/2018, ocorrida em 6/8/2018, dispôs sobre a organização básica da Presidência da República e dos Ministérios, para criar o Ministério da Segurança Pública, alterou as Leis 11.134/2005 e 9.264/1996, e revogou dispositivos da Lei 11.483/2007. A norma estabeleceu critérios para a cessão de servidores das carreiras da PMDF, da PCDF e do CBMDF a órgãos e Poderes da União e do Distrito Federal. Além de requisitos funcionais, como cumprido o estágio probatório ou completado os 5 (cinco) anos de efetivo exercício na respectiva corporação, a cessão para Tribunal Superior, como é o caso do STJ, só poderá ocorrer para o exercício de cargo em comissão cuja remuneração seja igual ou superior à do cargo DAS-101.4 ou equivalente:
Lei 13.690, de 10/7/2018:
 (...) 
Art. 11.  A Lei nº 11.134, de 15 de julho de 2005, passa a vigorar acrescida do seguinte art. 29-A:
“Art. 29-A.  São considerados no exercício de função de natureza ou interesse policial militar ou bombeiro militar os policiais militares e bombeiros militares da ativa nomeados ou designados para os seguintes órgãos:
 (...) 
III - Supremo Tribunal Federal, demais Tribunais Superiores e Conselho Nacional de Justiça, para o exercício de cargo em comissão cuja remuneração seja igual ou superior à de cargo DAS-101.4 ou equivalente;
IV - órgãos do Tribunal Regional Federal da 1º Região situados no Distrito Federal, Tribunal Regional Eleitoral do Distrito Federal, órgãos do Tribunal Regional do Trabalho da 10ª Região situados no Distrito Federal e Tribunal de Justiça do Distrito Federal e dos Territórios, para o exercício de cargo em comissão cuja remuneração seja igual ou superior à de cargo DAS-101.4 ou equivalente;
 (...) 
§ 1º O ônus da remuneração do militar cedido será de responsabilidade do órgão cessionário, salvo quando a cessão ocorrer para órgão da União, Tribunal de Justiça do Distrito Federal e dos Territórios, órgão da Justiça Militar Distrital, Casa Militar do Distrito Federal, Vice-Governadoria do Distrito Federal, Secretaria de Estado da Segurança Pública e da Paz Social do Distrito Federal ou Defesa Civil do Distrito Federal ou órgão equivalente.
 (...) 
Art. 12.  A Lei nº 9.264, de 7 de fevereiro de 1996, passa a vigorar acrescida do seguinte art. 12-B:
“Art. 12-B.  A cessão dos integrantes das carreiras de que trata esta Lei somente será autorizada para:
 (...) 
III - Tribunais Superiores, órgãos do Tribunal Regional Federal da 1ª Região situados no Distrito Federal, Tribunal Regional Eleitoral do Distrito Federal, órgãos do Tribunal Regional do Trabalho da 10ª Região situados no Distrito Federal e Tribunal de Justiça do Distrito Federal e dos Territórios, para o exercício de cargo em comissão cuja remuneração seja igual ou superior à de cargo DAS-101.4 ou equivalente;
IV - órgãos do Ministério Público da União situados no Distrito Federal, para o exercício de cargo em comissão cuja remuneração seja igual ou superior à de cargo DAS-101.4 ou equivalente;
	(...) 
§ 2º É obrigatório o ressarcimento ao órgão cedente do valor correspondente à remuneração do servidor cedido, salvo quando a cessão ocorrer para órgão da União, Governadoria e Vice-Governadoria do Distrito Federal, ou Secretaria de Estado da Segurança Pública e da Paz Social do Distrito Federal;
§ 3º  A cessão à Presidência e Vice-Presidência da República, ao Gabinete de Segurança Institucional da Presidência da República, ao Ministério da Justiça, ao Ministério da Segurança Pública, à Presidência do Supremo Tribunal Federal, à Presidência do Tribunal de Justiça do Distrito Federal e dos Territórios, à Governadoria e Vice-Governadoria do Distrito Federal, à Secretaria de Estado da Segurança Pública e da Paz Social do Distrito Federal e às unidades de inteligência da administração pública federal e distrital e dos Tribunais de Contas da União e do Distrito Federal é considerada de interesse policial civil, resguardados todos os direitos e vantagens da carreira policial.”			
30.	Chama-se atenção para o fato de que o período de cessão para Tribunais Superiores, para o exercício de cargo em comissão, é considerado de natureza ou interesse policial ou bombeiro militar. Além disso, excepciona órgãos da União cessionários, entre outros, do dever de ressarcir o valor correspondente à remuneração do servidor cedido. 	Em outro sentido, importante o registro do Ministro-Revisor, Bruno Dantas, no voto que encaminhou o Acórdão 2749/2018-TCU-Plenário, que as cessões efetivadas anteriormente à Lei 13.690/2018 deverão ser naturalmente revistas à luz das disposições nela previstas. No entanto, permanecem incólumes os efeitos do Acórdão 1774/2017-TCU-Plenário até a publicação da norma.
IV - O Convênio STJ/PMDF/GDF 5/2018 e as regras para a cessão de policiais militares
31.	O Convênio STJ/PMDF/GDF 5/2018, firmado em 13/6/2018 entre os partícipes, STJ, PMDF e GDF, e publicado em 6/8/2018, buscava atender às regras impostas pelo CNJ, por meio da Resolução-CNJ 148/2012, regularizando a situação de militar cedido ao STJ.
32.	Nos termos da resolução, a cessão de servidores militares para os Tribunais somente pode ocorrer se prevista em lei ou convênio, devendo estar associado ao desempenho de atividades relacionadas com a segurança institucional e a segurança de magistrados ameaçados. O objeto do convênio, no caso concreto, consiste no “desenvolvimento de ações conjuntas dos partícipes que contribuam para estreitar os laços entre o STJ e a PMDF, visando à prestação da segurança institucional”. A cláusula terceira estabelece que, para a execução do convênio, “ (...) a PMDF cederá policial militar pelo período de um ano, podendo a cessão ser prorrogada por iguais e sucessivos períodos”.
33.	Compete aos partícipes, em termos de obrigações, conforme definido no Plano de Trabalho:
Compete à PMDF: 
1. Ceder policiais militares, nos termos da Cláusula Terceira do Convênio, por ato formal da autoridade competente. 
Compete ao STJ: 
1. Atribuir aos policiais militares atividades relacionadas à segurança institucional e dos magistrados não coincidentes com as atribuições próprias de servidores do STJ ou prestados por empregados terceirizados; 
2. Encaminhar a frequência dos policiais militares nos termos estabelecidos no respectivo termo de Convênio; 
3. Caberá à unidade administrativa do STJ a qual o policial militar estiver vinculado, em conjunto com a Secretaria de Gestão de Pessoas, definirem as ações de capacitação que se fizerem necessárias.
34.	Além disso, o Plano de Trabalho, no item V, fixa que cabe à PMDF o pagamento, com recursos próprios, dos soldos dos policiais militares disponibilizados na execução do convênio. Ao STJ, é devido o pagamento da retribuição pelo exercício de cargo em comissão ou função de confiança.
35.	Importante ressaltar que o Convênio STJ/PMDF/GDF 5/2018 foi assinado seis anos depois da edição da Resolução-CNJ 148/2012, após sucessivas intimações pelo CNJ, ocorridas desde 2012. Nesse ínterim, a minuta do termo de convênio passou diversas vezes pelos órgãos técnicos e jurídicos do STJ e da PMDF. No parecer jurídico, de 7/5/2014, processo STJ 3995/2014 (peça 9, p. 46) , a Assessoria Jurídica, em opinião que contou com a aquiescência do Assessor-Chefe da Assessoria Jurídica, do Diretor-Geral e do Secretário de Administração e Finanças (peça 9, p. 9, 13 e 14) , alerta que “ (...) a celebração do convênio em análise restringe-se tão somente a regularização da situação funcional de policiais militares em atividade no Tribunal no exercício de cargos em comissão ou função de confiança”, isso porque não havia naquela oportunidade nenhuma manifestação da Secretaria de Segurança demonstrando interesse na celebração do acordo. Ao final, apresenta nova versão para a minuta do convênio, como anexo ao parecer, o que se supõe manifestação pela legalidade e legitimidade do ajuste.
36.  	A PMDF, conforme parecer de 24/7/2014 (peça 10, p. 46) , manifestou-se contrário à assinatura do convênio, haja vista que a cessão de policiais configuraria desvio de finalidade, dado o papel ostensivo definido na Constituição Federal/1988, mencionando ainda o fato de que em razão da autonomia e independência do Poder Judiciário, caberia a este, conforme pronunciamento do CNJ, o exercício do poder de polícia e a garantia da segurança, não só para o exercício da atividade jurisdicional, como também de todos aqueles que circulem nas suas instalações (Consulta 0005653-61.2010.2.00.0000) . De acordo com a instituição militar, a cessão de policiais por meio de convênio não encontraria guarida na legislação aplicável (peça 11, p. 2) .
37.	Posteriormente, a PMDF, por meio do Ofício 811/2016-ATJ/GCG, de 30/6/2016, solicitou a suspensão das tratativas para a assinatura do convênio até o julgamento do caso pelo TCU, tendo em vista a adoção do Acórdão 1047/2014-TCU-Primeira Câmara. A Assessoria Jurídica do STJ (peça 12, p. 53) , no parecer 591/2017, de 31/10/2017, registra a dificuldade para a continuidade do trâmite da celebração do convênio, uma vez que o Tribunal de Contas ainda não havia se posicionado definitivamente sobre a questão. Apesar disso, manifesta-se pela assinatura do convênio, desde que a Secretaria de Gestão de Pessoas (SGP) concluísse pela negativa de sobreposição do objeto do ajuste – cessão de militares - com o do contrato relativo a atividades acessórias de segurança institucional e de magistrados.
38.	No Parecer 179/2018, de 11/4/2018, (peça 13, p. 50) por sua vez, a Assessoria Jurídica do STJ entendeu superada a questão da sobreposição das atribuições exercidas pelo policial militar cedido e os terceirizados, com base em pareceres da SGP. Além disso, considerando que os efeitos do Acórdão 1.744/2017 estavam suspensos por decisão do Ministro-Relator Bruno Dantas, bem como configurado o atendimento aos demais critérios, manifestou-se pela aprovação, com ajustes, da minuta do convênio e do plano de trabalho, no que foi acompanhada pelos superiores administrativos. Na sequência, o termo foi assinado pelos representantes dos partícipes, em 13/6/2018, a Ministra Laurita Hilário Vaz (STJ) , o Comandante-Geral da PMDF, Marcos Antônio Nunes de Oliveira, e o Governador do DF, Rodrigo Sobral Rollemberg.
39.	Em outro sentido, é oportuna a menção das atribuições do único policial militar cedido ao STJ na oportunidade da celebração do convênio. De acordo com o Ofício 2, de 23/3/2018, peça 13, p. 41, do Gabinete do Ministro João Otávio de Noronha, onde o servidor estava lotado à época, ele exercia “a função de segurança institucional ao assessorar e promover a segurança do Ministro. Além disso, cuida da segurança de informações, de processos sigilosos e das minutas de decisões que ainda não se tornaram públicas”. Atualmente, encontra-se vinculado à Presidência do Superior Tribunal, como Assessor Especial (CJ 3) , após a eleição do referido Ministro para ocupar o cargo. 
IV – As respostas aos questionamentos da diligência e a apreciação dos argumentos do STJ
40.		O Secretário de Administração do STJ informou, em resposta à diligência da SecexAdmin, que se encontra cedido ao órgão atualmente apenas um policial militar, cessão esta que perdura desde 11/1/2005. Registra que, na Área Administrativa, atividade Segurança, há 147 agentes atuando efetivamente no órgão e 5 cedidos ou em exercício provisório em outros órgãos. Do total efetivamente em atividade no Tribunal, 138 servidores são de nível médio (Técnico Judiciário) e 9 de nível superior (Analista Judiciário) . Há ainda 1 cargo vago de Analista e 1 Técnico em licença para acompanhar cônjuge. 
41.	O STJ conta ainda com 3 servidores cedidos de outros tribunais, sendo 1 do Tribunal Regional Eleitoral do Paraná (TRE/PR) e 2 do Tribunal de Justiça do Estado de São Paulo (TJSP) . Vinculados aos contratos de terceirização (Contratos STJ 063/2015 e 011/2015) , o Superior Tribunal dispõe, ademais, de 205 profissionais voltados para atividades de segurança, com postos de trabalho diversos, como segurança pessoal privada para a condução de veículo institucional ou de veículo oficial de representação, segurança pessoal privada para residência de ministro, supervisor desarmado, vigilante armado, vigilante desarmado, entre outros. No total, portanto, computando toda a força de trabalho, incluídos servidores e cedidos, há 355 profissionais voltados para a atividade de segurança no STJ
42.	Ao se reportar a questionamentos específicos da diligência, o Secretário anota que o cargo de Técnico Judiciário, Especialidade Segurança encontra-se em extinção, conforme determinou a Portaria-STJ 9/2014 (peça 28) . Informa que há postos específicos de segurança pessoal privada em residências dos ministros, bem como para a condução de veículos de representação. Ademais, registra que não há ministro sob ameaça.
43.	A partir dos elementos apresentados, o Secretário de Administração do STJ concluiu, em suma, pela legalidade e legitimidade da celebração do convênio, uma vez que observou as exigências da Resolução-CNJ 148/2012. Além disso, as deliberações do TCU após o Acórdão 1774/2017-TCU-Plenário e a Lei 13.690/2018 forneceram o necessário respaldo jurídico ao acordo.
44.	A apreciação da conduta administrava do STJ envolve dois focos bem delimitados: i) a apreciação do termo de convênio, que contempla a observância das diretrizes originárias do CNJ e do TCU, a superveniência da Lei 13.690/2018 e o princípio da eficiência; ii) a situação específica de cessão do policial militar ao STJ, o qual ocupa hoje a função de Assessor Especial da Presidência, código CJ-03. 
45.	Quanto ao primeiro aspecto, a análise parte da compreensão de que há dois momentos jurídicos distintos, o antes e o depois da Lei 13.690/2018. Para a análise da legalidade e legitimidade do Convênio STJ/PMDF/GDF 5/2018, interessa apenas o segundo momento, uma vez que o termo se tornou efetivamente válido em 6/8/2018, após a edição da mencionada lei, tornando-se, para esse efeito, superada a disciplina imposta pelo Acórdão 1774/2017-TCU-Plenário, de acordo com o que prescreveu o Ministro-Revisor Bruno Dantas, no Acórdão 2749/2018-TCU-Plenário.
46.	Conforme se pode verificar nos autos, peças 9 a 14, o convênio firmado entre o STJ, o GDF e a PMDF objetivou regularizar a situação de servidores militares cedidos àquele órgão, dadas as sucessivas intimações, pelo CNJ, que buscavam dar cumprimento à Resolução-CNJ 148/2012. Com a assinatura do ajuste, o STJ passou a cumprir o disposto no art. 1º da norma, em que foi fixada a obrigatoriedade de previsão em lei ou convênio para que policiais e bombeiros atuem no Tribunal. Além disso, restou satisfeito o parágrafo único desse artigo, uma vez que o plano de trabalho, anexo ao termo, previu que a prestação de serviços por parte desses profissionais envolve a garantia da segurança da instituição e dos magistrados ameaçados. Ademais, a atribuição ao órgão cedente de arcar com a remuneração do servidor cedido atende ao disposto na Lei 13.690/2018 (art. 11, § 1º) . São esses os elementos estruturais para a consideração da legalidade e legitimidade do termo.
47.	Importante ressaltar que a Lei 13.690/2018 fixou, para a cessão de militares para os Tribunais Superiores, que a remuneração do cargo em comissão seja igual ou superior à de cargo DAS-101.4 ou equivalente. Essa exigência deve ser atendida cumulativamente com o entendimento formulado pelo CNJ na Consulta 0002317-78.2012.2.00.0000, na qual estabeleceu a incidência da Resolução 148/2012 sobre as hipóteses de militares estaduais requisitados para exercer função de confiança ou ocupar cargo de provimento em comissão de natureza civil, isto é, aos militares agregados. Significa dizer que os militares cedidos ao STJ, além de ocupar função com valor igual ou superior a DAS-101.4, devem estar voltados para a segurança institucional ou de magistrado ameaçado.
48.	Veja-se que, muito embora anterior à edição da Lei 13.690/2018, a Resolução-CNJ 148/2012 é, a priori, compatível com a norma, na medida que estabelece critérios adicionais para a cessão de servidores para os Tribunais, competência regulamentar atribuída ao CNJ no art. 103-B, § 4º, inciso I da Constituição Federal de 1988.
49.	Aspecto outro premente de discussão diz respeito aos efeitos das deliberações do TCU sobre as situações já consolidadas no STJ antes inclusive da edição do Convênio STJ/PMDF/GDF 5/2018. O Ministro-Relator Bruno Dantas conheceu os embargos de declaração interpostos, atribuindo-lhes efeito suspensivo apenas em relação ao “subitem 9.2.1 do Acórdão 1774/2017-TCU-Plenário (servidores que estejam desempenhando funções que guardam estrita pertinência com as atividades de segurança pública) ”, decisão que foi estendida a diversos órgãos, entre outros o STF, a Procuradoria-Geral da República e o STJ. Esclarece o magistrado que a suspensão não autorizava novas cessões, e condicionava a manutenção dos servidores ao integral ressarcimento das remunerações aos cofres do FCDF, dispositivo este cuja efetividade imediata e integral foi afastada/suspensa com o julgamento do recurso, nos termos do subitem 9.2 do Acórdão 881/2018-TCU-Plenário. 
50.	Por sua vez, o Ministro-Relator Benjamin Zymler, ao realizar a admissibilidade dos recursos de reconsideração interpostos, acolheu a proposta da Serur (TC Processo 043.927/2012-2, peça 228) e suspendeu os efeitos dos itens 9.1, 9.1.1 e 9.1.2 do Acórdão 1774/2017-TCU-Plenário. Naquela oportunidade, a postulação do STJ, juntada aos autos do TC Processo 043.927/2012-2 (peça 239) , foi recebida como mera petição, negando-lhe seguimento. Por último, o Acórdão 2749/2018-TCU-Plenário restabeleceu os efeitos do Acórdão 1774/2017-TCU-Plenário, circunscrevendo-a à publicação da Lei 13.690/2018.
51.	Pode-se observar que os efeitos do Acórdão 1774/2017-TCU-Plenário, consistentes na restituição dos policiais e bombeiros à origem e o ressarcimento dos valores, estiveram suspensos naquilo que reflete na situação jurídica do STJ até a edição do Acórdão 2749/2018-TCU-Plenário na Sessão de 28/11/2018. Nesse ínterim, o Superior Tribunal não recebeu, na condição de cedidos, novos policiais e bombeiros, apenas manteve o quadro então existente (um policial militar) . Portanto, não descumpriu, em nenhum momento, deliberação deste Tribunal de Contas.
52.	Ocorre que a cessão para o STJ que se encontrava impactada por decisão do TCU – ainda que suspensa – passou a ser regulada pela Lei 13.690/2018, sendo por ela convalidada, na medida em que, no caso concreto, especificamente ficaram atendidos os novos critérios definidos, além da disciplina da Resolução-CNJ 148/2012. Na prática, em suma, a convalidação promovida pela mencionada lei afasta os efeitos retroativos da deliberação do Tribunal de Contas.
53.	Focando a situação específica do servidor cedido ao STJ, verifica-se que atende aos critérios definidos nas normas e regulamentos em vigor. Primeiro, porque a cessão está baseada em convenio, conforme exige o CNJ. Segundo, ocupa atualmente o cargo em comissão de Assessor da Presidência, código CJ-03, cuja remuneração é compatível com a de DAS 101.4, atendendo à Lei 13.690/2018 (art. 29-A, inciso III) .
54.	Sobre esse aspecto, esclarece-se que o entendimento de que está atendido o critério da remuneração, igual ou superior ao DAS 101.4 ou equivalente, se baseia na comparação da remuneração do cargo comissionado quando se faz opção pelo cargo efeito. Com essa baliza, a remuneração do DAS 101.4 é R$ 6.223,98 (60% do valor integral de R$ 10.373,30, calculado nos termos do art. 2º da Lei 11.526/2007) , enquanto que o valor da opção pelo cargo efetivo do CJ-03 é R$ 8.411,01 (o integral é R$ 12.940,02, conforme Resolução-CNJ 102 – Anexo III – Estrutura Remuneratória) . 
55.	Terceiro, o servidor está alocado atualmente na Assessoria da Presidência do STJ e as atividades, por ele desenvolvidas, podem estar associadas, sem perscrutar de forma analítica, à segurança institucional, uma vez que não há magistrado ameaçado no STJ, a outra hipótese que daria fundamento à cessão do servidor.
56.	É oportuno mencionar que a Lei 13.690/2018 já traz critérios altamente restritivos à cessão de policiais e bombeiros do DF. Por isso, entende-se que a relativa flexibilização do conceito de segurança institucional, ao não se perscrutar em detalhes as atividades desenvolvidas,  não impacta negativamente no objetivo buscado pela Resolução 148/2012, mas pode contribuir para a boa gestão dos recursos públicos e para o princípio da eficiência, ao admitir margem de escolha dos perfis a postos-chaves (cargos em comissão) nos Tribunais Superiores, voltados à segurança institucional ou de magistrados ameaçados, atividades com as quais os servidores das carreiras da PMDF, CBDF e PCDF podem especialmente contribuir	. Com esse posicionamento, pode-se afirmar, com elevado grau de certeza, que está afastada a possibilidade dos desvios que levaram o CNJ a editar a Resolução-CNJ 148/2012.
57.	Não procede, portanto, o argumento de que o STJ estaria, com a utilização do instrumento da cessão de policiais e bombeiros, substituindo indevidamente os servidores do quadro do órgão e a mão de obra terceirizada contratada, com prejuízo ao princípio da eficiência ou em detrimento da segurança da coletividade do DF. Veja-se que a natureza da autorização da Lei 13.690/2018, para ocupar apenas cargos/funções de elevada estatura no órgão, demonstra o seu caráter residual e retira qualquer potencialidade para burlar os caminhos adequados de organização e de gestão. Associado a isso, destaca-se que a norma limitou o número total de cessões de militares ao máximo de 5% do efetivo das respectivas corporações, o que demonstra a ponderação do interesse coletivo na preservação dos quadros da segurança pública.  
58.	Deve-se atentar, além disso, ao disposto no art. 29-A da Lei 11.134, de 15/7/2005, incluído pelo art. 11 da Lei 13.690/2018, que equipara ao exercício de função de natureza ou interesse policial militar ou bombeiro militar as nomeações ou designações de policiais e bombeiros militares da ativa para ocupar cargos/funções nos órgãos que especifica, entre os quais nos Tribunais Superiores. Há, portanto, amplo respaldo para as nomeações, não só sob o aspecto da autorização legal, mas do alcance dos efeitos jurídicos pertinentes, sugerindo o intuito do legislador de reconhecer, por equiparação ao menos em efeitos, tais atividades desempenhadas, de forma muito pontual, no contexto do papel constitucional dado às polícias militares e ao corpo de bombeiros, qual seja a polícia ostensiva e a preservação da ordem pública, no caso da primeira, e, no caso do segundo, a execução de atividades de defesa civil, além de outras previstas em lei (art. 144, § 5º da CF/1988) .  
59.	Quanto à questão do ressarcimento do FCDF pelo STJ, em decorrência da cessão de policial ou bombeiro militar, pelo período anterior à edição da Lei 13.690/2018, quando exigíveis as disposições do Acórdão 1774/2017-TCU-Plenário; anota-se que a apuração dos valores deve ocorrer nos termos da determinação inserida no subitem 9.5 da referida deliberação, o que dispensa o tratamento desse tema nestes autos.
CONCLUSÃO 
60.	A representação é improcedente. Não se confirmaram os indícios apontados de que o Convênio STJ/PMDF/GDF 5/2018 conteria irregularidades, em especial de que estaria em dissonância com o Acórdão 1774/2017-TCU-Plenário, afrontaria o interesse público e o princípio da eficiência, dada a superveniência do Acórdão 2749/2018-TCU-Plenário e a edição da Lei 13.690/2018, na vigência da qual se publicou o termo. Além disso, foram observadas as regras previstas na Resolução-CNJ 148/2012.
61.	A improcedência decorre ainda de não se verificar irregularidade na manutenção da nomeação no cargo comissionado de Assessor da Presidência (código CJ-03) do único policial militar atualmente cedido ao STJ pela PMDF. Está atendida, no caso concreto, a disciplina da Lei 13.690/2018 e, a priori, da Resolução 148/2012 e do Convênio STJ/PMDF/GDF 5/2018.
62.	Destaca-se, também, que a Lei 13.690/2018 trouxe critérios altamente restritivos à cessão de policiais e bombeiros do DF, assim, cabe comunicar a decisão que este Tribunal vier a adotar ao CNJ para que avalie eventual necessidade de atualização da Resolução-CNJ 148/2012, diante dos novos parâmetros fixados pela Lei 13.690/2018 para a cessão de policias e bombeiros militares do Distrito Federal para os órgãos do Poder Judiciário nela indicados.
63.	O TC Processo 030.066/2018-1 foi apensado definitivamente a estes autos por determinação do Ministro-Relator Raimundo Carreiro (peça 6) , dada a conexão entre eles, no qual foram noticiadas supostas irregularidades no Convênio STJ/PMDF/GDF 5/2018, indícios afastados nos termos desta instrução.
PROPOSTA DE ENCAMINHAMENTO
64.	Diante do exposto, submetem-se os autos à consideração superior, propondo:
a) considerar, no mérito, improcedente a presente representação que postulou a suspensão das cessões de policiais ao STJ com fundamento no Convênio STJ/PMDF/GDF 5/2018, por perda de objeto, tendo em vista a superveniência do Acórdão 2749/2018-TCU-Plenário, a Resolução-CNJ 148/2012 e a nova disciplina da Lei 13.690/2018;  
	b) comunicar ao CNJ o teor da deliberação que vier a ser adotada para que avalie eventual necessidade de atualização da Resolução-CNJ 148/2012, diante dos novos parâmetros fixados pela Lei 13.690/2018 para a cessão de policias e bombeiros militares do Distrito Federal para os órgãos do Poder Judiciário nela indicados;  
	c) dar ciência do acórdão que vier a ser proferido à Agepoljus, ao Deputado Distrital Chico Vigilante e ao STJ destacando que o relatório e o voto que fundamentam a deliberação ora encaminhada podem ser acessados por meio do endereço eletrônico www.tcu.gov.br/acordaos e que, caso tenham interesse, o Tribunal pode encaminhar-lhes cópia desses documentos sem quaisquer custos;
	d) arquivar o presente processo, com fundamento no art. 169, inciso III, do Regimento Interno do Tribunal.”

8.1. Gerardo da Silva Gomes e outros, representando Superior Tribunal de Justiça.

Não atuou.

REPRESENTAÇÃO. POSSÍVEIS IRREGULARIDADES EM CONVÊNIO CUJO O OBJETO É A CESSÃO DE POLICIAIS MILITARES DO DISTRITO FEDERAL PARA O SUPERIOR TRIBUNAL DE JUSTIÇA. CONHECIMENTO. IMPROCEDÊNCIA. CIÊNCIA AOS INTERESSADOS.

REPRESENTAÇÃO (REPR)

Secretaria de Controle Externo da Administração do Estado (SecexAdmin).

Inicialmente, registro que atuo nos presentes autos por força do art. 152 do Regimento Interno do TCU.
2.	A Representação em análise pode ser conhecida, tendo em vista que estão presentes os requisitos previstos nos arts. 235 e 237, inciso VI, do Regimento Interno do Tribunal e no art. 103, § 1º, da Resolução TCU 259/2014.
3.	Em suma, a Representação noticia possíveis irregularidades e incompatibilidade do Convênio STJ/PMDF/GDF 5/2018 com as disposições do Acórdão 1774/2017-TCU-Plenário (Relator: Ministro Bruno Dantas) , e que o referido ajuste teria sido firmado em detrimento do interesse público e do princípio da eficiência. Referido convênio foi firmado entre o STJ firmou, a Polícia Militar do Distrito Federal (PMDF) e o Governo do Distrito Federal (GDF) para a cessão de policiais militares.
4.	No que tange ao pedido de adoção de medida cautelar, o então Relator deste processo, Ministro José Múcio Monteiro, por meio do Despacho assinado em 29/8/2018 (peça 4) , indeferiu a medida pleiteada pela Associação Nacional dos Agentes de Segurança do Poder Judiciário Federal, tendo em vista a ausência dos pressupostos necessários à sua concessão.
DO Acórdão 1774/2017-TCU-Plenário (RELATOR: MINISTRO BRUNO DANTAS) 
5.	No âmbito do TC Processo 043.927/2012-2 (Relator: Ministro Bruno Dantas) , o Tribunal analisou a prestação de contas apresentada pelo Fundo Constitucional do Distrito Federal (FCDF) , exercício de 2011, que foram consideradas regulares com ressalva, nos termos do Acórdão 1047/2014-TCU-Primeira Câmara. Posteriormente, nos mesmos autos, foi avaliado expediente encaminhado pela Polícia Militar do Distrito Federal (PMDF) suscitando dúvidas sobre a necessidade de ressarcimento, aos cofres do FCDF, da remuneração de servidores cedidos a outros órgãos e instituições da Administração Pública.	 
6.	Sobre esse último assunto, foi prolatado o Acórdão 1774/2017-TCU-Plenário (Relator: Ministro Bruno Dantas) , nos seguintes termos:
“VISTOS, relatados e discutidos estes autos de prestação de contas encaminhada pelo Fundo Constitucional do Distrito Federal.
ACORDAM os Ministros do Tribunal de Contas da União, reunidos em sessão Plenária, diante das razões expostas pelo Relator, em:
9.1. com fundamento no art. 71, inciso IX, da Constituição Federal, c/c o art. 45 da Lei 8.443/1992, determinar à Polícia Militar do Distrito Federal, à Polícia Civil do Distrito Federal e ao Corpo de Bombeiros Militar do Distrito Federal que, no que se refere aos servidores de seus quadros funcionais que estejam cedidos a quaisquer órgãos e entidades dos Poderes da União, dos Estados ou do Distrito Federal e dos Municípios, bem como aos demais órgãos ou entidades não pertencentes às estruturas dos respectivos Poderes:
9.1.1. no prazo de quinze dias, providenciem o retorno dos servidores que estejam desempenhando funções que não guardem estrita pertinência com as atividades de segurança pública do Distrito Federal;
9.1.2. no prazo de trinta dias, providenciem o retorno dos servidores que estejam desempenhando funções que guardem estrita pertinência com as atividades de segurança pública do Distrito Federal;
9.2. informar à Polícia Civil do Distrito Federal que a determinação supra também abrange os agentes policiais de custódia lotados e/ou em exercício em órgãos não integrantes da estrutura orgânica da corporação;
9.3. facultar ao Distrito Federal, no prazo de trinta dias, demonstrar cabalmente a este Tribunal quais são as funções que, indubitável e excepcionalmente, não podem ser desempenhadas sem a cessão dos servidores em questão;
9.4. informar ao Distrito Federal que o retorno do servidor, nos termos do item anterior, não implica cessação das atividades policiais exercidas, na hipótese de elas serem consideradas necessárias pelo governo daquele ente distrital e puderem ser executadas sem a cessão;
9.5. determinar a autuação de processo para apurar, no prazo de 180 dias, os valores a serem ressarcidos pelos cessionários ao FCDF, bem como as razões pelas quais tais ressarcimentos não foram realizados, promovendo-se, se for o caso, a devida responsabilização pela mora;
9.6. determinar à Secretaria de Controle Externo da Defesa Nacional e da Segurança Pública que autue processo de representação para avaliar o impacto do art. 21 do Regulamento para as Polícias Militares e Corpos de Bombeiros Militares (Decreto 88.777/1983) sobre os cofres do Fundo Constitucional do Distrito Federal;
9.7. encaminhar cópia deste acórdão, bem como do relatório e do voto que o fundamentam, à Polícia Militar do Distrito Federal, à Polícia Civil do Distrito Federal, ao Corpo de Bombeiros Militar do Distrito Federal, ao Gestor do Fundo Constitucional do Distrito Federal, ao Governador do Distrito Federal, ao Tribunal de Contas do Distrito Federal, ao Ministério Público da União (referência Ofício MPU 5.188, de 9/10/2015) , ao Ministério da Transparência, Fiscalização e Controle e ao Ministério do Planejamento, Desenvolvimento e Gestão.”
7.	Contra o Acórdão 1774/2017-TCU-Plenário (Relator: Ministro Bruno Dantas) foram interpostos recursos por diversos recorrentes, entre os quais o Superior Tribunal Militar (STM) , a Procuradoria-Geral da República (PGR) e a Advocacia-Geral da União (AGU) . Ao apreciar os mencionados recursos, o TCU, por meio Acórdão 2749/2018-TCU-Plenário (Relator: Ministro Benjamin Zymler) , a seguir transcrito, conheceu e deu provimento aos recursos e esclareceu que os efeitos dos itens 9.1 a 9.4 do Acórdão 1774/2017-TCU-Plenário encontram-se limitados à data de publicação da Lei 13.690/2018.
“VISTOS, relatados e discutidos estes autos de recursos de reconsideração, em processo de prestação de contas, interpostos contra o Acórdão 1774/2017-TCU-Plenário,
	ACORDAM os Ministros do Tribunal de Contas da União, reunidos em sessão do Plenário, com fulcro nos arts. 32, inciso I, e 33 da Lei 8.443, de 16 de julho de 1992, e diante das razões expostas pelo Relator, em:
	9.1. conhecer e dar provimento parcial aos presentes recursos de reconsideração, de modo a esclarecer que os efeitos dos itens 9.1 a 9.4 do Acórdão 1774/2017-TCU-Plenário encontram-se limitados à data de publicação da Lei 13.690/2018;
	9.2. alertar o Governo do Distrito Federal para a necessidade de revisão da legitimidade das cessões de servidores de suas Forças de Segurança, haja vista as inovações introduzidas pela Lei 13.690/2018;
	9.3. dar ciência desta deliberação aos recorrentes.” (grifei) 
DA LEI 13.690/2018
8.	A Lei 13.690, de 10/7/2018, anterior ao Convênio STJ/PMDF/GDF 5/2018, que data de 6/8/2018, dispôs sobre a organização básica da Presidência da República e dos Ministérios, para criar o Ministério da Segurança Pública. A norma estabeleceu critérios para a cessão de servidores das carreiras da PMDF, da PCDF e do CBMDF a órgãos e Poderes da União e do Distrito Federal. Além de requisitos funcionais, como cumprido o estágio probatório ou completado os 5 (cinco) anos de efetivo exercício na respectiva corporação, a cessão para Tribunal Superior, como é o caso do STJ, só pode ocorrer para o exercício de cargo em comissão cuja remuneração seja igual ou superior à do cargo DAS-101.4 ou equivalente.
DA RESOLUÇÃO CNJ 148/2012
9.	Ainda sobre o assunto em análise, o Conselho Nacional de Justiça editou a Resolução 148/2012, nos seguintes termos, verbis:
“O PRESIDENTE DO CONSELHO NACIONAL DE JUSTIÇA (CNJ) , no uso das atribuições conferidas pela Constituição Federal, especialmente o que dispõe o inciso I do parágrafo 4º do seu artigo 103-B;
 CONSIDERANDO que compete ao CNJ o controle da atuação administrativa e financeira do Poder Judiciário, bem como zelar pela observância do art. 37 da Constituição Federal (art. 103-B, § 4º, caput e inciso II) ;
 CONSIDERANDO que muitos tribunais se utilizam de serviços de segurança e assessoramento prestados de modo permanente por policiais e bombeiros militares;
CONSIDERANDO que as inspeções realizadas pela Corregedoria Nacional de Justiça têm verificado, nesses serviços, distorções e práticas não condizentes com as regras de boa gestão, em consequência da falta de regulamento que ordene, de modo unificado, sua prestação no âmbito de todos os órgãos do Poder Judiciário;
 RESOLVE:
 Art. 1º Somente mediante previsão em lei ou convênio específico será admitida a atuação de policiais e bombeiros militares nos tribunais sujeitos à fiscalização e ao controle deste Conselho e em todos os demais órgãos a eles subordinados.
 Parágrafo único. Em qualquer hipótese, a atuação dos policiais e bombeiros militares nos tribunais referidos no caput é restrita à segurança institucional e à segurança dos magistrados ameaçados.
 Art. 2º Os policiais e bombeiros militares que estiverem atuando nos tribunais referidos no caput do art. 1º em atividades não relacionadas com a segurança institucional e a segurança de magistrados ameaçados, ou que o estejam sem previsão em lei ou convênio, serão, imediatamente, devolvidos à respectiva corporação.
Art. 3º Esta Resolução entra em vigor 30 (trinta) dias após sua publicação.”
10.	Apesar de anterior à edição da Lei 13.690/2018, a Resolução CNJ 148/2012 é compatível com aquela norma, na medida que estabelece critérios adicionais para a cessão de servidores para os Tribunais, competência regulamentar atribuída ao CNJ no art. 103-B, § 4º, inciso I da Constituição Federal de 1988.
11.	Importante ressaltar que o critério estabelecido pela Lei 13.690/2018 para a cessão de militares para os Tribunais Superiores, no sentido de que a remuneração do cargo em comissão seja igual ou superior à de cargo DAS-101.4 ou equivalente, deve ser analisado conjuntamente com o disposto na Resolução CNJ 148/2012 sobre as hipóteses de militares estaduais requisitados para exercer função de confiança ou ocupar cargo de provimento em comissão de natureza civil. 
12.	Ou seja, os militares cedidos ao STJ, além de ocupar função com valor igual ou superior a DAS-101.4, devem estar voltados para a segurança institucional ou de magistrado ameaçado.
CONCLUSÃO
13.	Conforme anotado no Relatório que fundamenta o presente Voto, o Secretário de Administração do STJ informou, em resposta à diligência procedida pela SecexAdmin, que se encontra cedido ao órgão atualmente apenas um policial militar, desde 11/1/2005.
14.	Os efeitos do Acórdão 1774/2017-TCU-Plenário (Relator: Ministro Bruno Dantas) , consistentes na restituição dos policiais e bombeiros à origem e o ressarcimento dos valores, estiveram suspensos naquilo que reflete na situação jurídica do STJ até a prolação do Acórdão 2749/2018-TCU-Plenário (Relator: Ministro Benjamin Zymler) , na Sessão de 28/11/2018. 
15.	Nesse interregno, o Superior Tribunal não recebeu, na condição de cedidos, novos policiais e bombeiros, apenas manteve o quadro então existente (um policial militar) . Portanto, não houve o descumprimento Acórdão 1774/2017-TCU-Plenário (Relator: Ministro Bruno Dantas) .
16.	No que concerne à situação específica ao único servidor cedido ao STJ, verifica-se que estão atendidos aos critérios definidos nas normas e regulamentos em vigor: a) a cessão está baseada em convênio, conforme exige o CNJ; b) o servidor cedido ocupa atualmente o cargo em comissão de Assessor da Presidência, código CJ-03, cuja remuneração é compatível com a de DAS 101.4, atendendo à Lei 13.690/2018 (art. 29-A, inciso III) ; c) o servidor está alocado atualmente na Assessoria da Presidência do STJ e as atividades por ele desenvolvidas podem ser associadas à segurança institucional, uma vez que não há magistrado ameaçado no STJ, a outra hipótese que daria fundamento à cessão do servidor.
17.	Quanto à questão do ressarcimento do FCDF pelo STJ, em decorrência da cessão de policial ou bombeiro militar, pelo período anterior à edição da Lei 13.690/2018, quando exigíveis as disposições do Acórdão 1774/2017-TCU-Plenário (Relator: Ministro Bruno Dantas) , a apuração dos valores deve ocorrer nos termos da determinação inserida no subitem 9.5 da referida deliberação. 
18.	Por fim, julgo pertinente comunicar ao CNJ o teor da presente deliberação para que avalie eventual necessidade de atualização da Resolução-CNJ 148/2012, diante dos novos parâmetros fixados pela Lei 13.690/2018 para a cessão de policias e bombeiros militares do Distrito Federal para os órgãos do Poder Judiciário nela indicados.
19.	Por todo o exposto ao longo deste Voto, acolho a proposta constante dos pareceres uníssonos da unidade técnica no sentido de, no mérito, considerar a presente Representação improcedente.
20.	Ante o exposto, Voto por que o Tribunal adote a minuta de Acórdão que ora submeto à apreciação deste Colegiado.
TCU, Sala das Sessões Ministro Luciano Brandão Alves de Souza, em 10 de abril de 2019.
RAIMUNDO CARREIRO 
Relator